臺灣高等法院臺南分院刑事判決　　　　　　　 九十年度上易字第七八號　　Ｃ
　　　上　訴　人
　　　即　自訴人　統禹工程公司　設台南縣新市鄉豐華村豐華六三之七號
　　　代　表　人　庚　○　○
　　　上　訴　人
　　　即　自訴人　戊　○　○
　　　右　一　人
　　　自訴代理人　陳清白律師
　　　被　　　告　乙　○　○
　　　共　　　同
　　　選任辯護人　林　國　明
右上訴人因被告詐欺案件，不服臺灣臺南地方法院中華民國九十年三月一日八十八年
度自字第五一一號第一審判決，提起上訴，本院判決如左：
      主      文
原判決關於戊○○自訴乙○○、丙○○部分撤銷。
戊○○自訴乙○○、丙○○詐欺部分自訴不受理。
其他上訴駁回。
      理      由
壹、上訴人即自訴人於原審自訴意旨略以：被告乙○○、丙○○二人係夫妻關係，在
    台南縣玉井鄉沙田村沙田六十一之五號經營養雞事業，庚○○則係統禹工程有限
    公司 (下稱統禹公司）之負責人，以經營承攬鋼骨結構雞舍為業。乙○○與丙○○二人共同基於為自己不法所有之意圖，於民國（下同）八十七年十二月間某日
    ，以電話向庚○○之妻戊○○（庚○○於八十七年十月間因故遭押，統禹公司
    業務均由戊○○負責處理）佯稱：欲雇請統禹公司為其夫婦承攬建造，在台南縣
    玉井鄉沙田村沙田六十一之五號住處附近空地之鋼骨結構雞舍云云，雙方乃約定
    工程總價款概數為新台幣（下同）一千三百萬元，並由乙○○及丙○○於八十八
    年二月二十四日先行支付上開工程百分之十之定金一百三十萬元，統禹公司即開
    始動工興建，並於八十八年六月底完成全部鋼骨結構雞舍三棟。詎料乙○○、丙○○於完工後卻未給付其餘工程款項，屢經庚○○及戊○○二人催討，仍未獲給
    付，庚○○及戊○○二人始知受騙，因認乙○○、丙○○犯有刑法第三百三十九
    條第一項之詐欺罪等語。
貳、關於上訴駁回部分：
一、按犯罪事實應依證據認定之，無證據不得推定其犯罪事實；又不能證明被告犯罪
    者，應諭知無罪之判決，刑事訴訟法第一百五十四條、第三百零一條第一項分別
    定有明文。又認定犯罪事實須依證據，是否可信更須參酌各方面之情形，尤不能
    以推測理想之詞，以為科刑判決之基礎；刑事訴訟法上所謂認定犯罪事實之證據
    ，係指足以認定被告確有犯罪行為之積極證據而言，該項證據自須適合於被告犯
    罪事實之認定，始得採為斷罪資料；犯罪事實之認定，應憑真實之證據，倘證據
    是否真實尚欠明顯，自難以擬制推測之方法，為其判斷之基礎；被害人之陳述如
    無瑕疵，且就其他方面調查又與事實相符，固足採為科刑之基礎，倘其陳述尚有
    瑕疵，而在未究明前，遽採為論罪科刑之根據，即難認為適法。又告訴人之告訴
    ，係以使被告受刑事訴追為目的，是其陳述是否與事實相符，仍應調查其他證據
    以資審認。最高法院二十年度上字第九五八號、二十九年上字第三一０五號、五
    十三年台上字第六五六號、六十一年台上字第三０九九號、五十二年度台上字第
    一三００號分別著有判例可資參照。
二、又刑法第三百三十九條第一項之詐欺罪，須行為人意圖為自己或第三人不法之所
    有，施用詐術使人陷於錯誤而交付財物始能成立。而民事法律行為成立債之關係
    者，在債權人與債務人之間，根據一般交易之常態，恆不待對造當事人另為表示
    ，當然期待他方依誠信原則履行，此觀諸民法第二百十九條之規定意旨自明，不
    生因他方表示必將履約而陷於錯誤之問題。故以債務不履行之客觀結果，推斷違
    約當事人是否同時涉嫌詐欺犯罪之情形，除非被告已自白具有犯意，或依其他積
    極證據足認被告確係假藉民事違約手段從事刑事詐欺行為外，尚不得以債務人曾
    經申明依約履行，遽指其施行欺罔而謀取不法利益。本件自訴人統禹公司認被告
    二人涉有詐欺犯嫌，無非以被告開立之一千三百萬元給付工程款之本票未獲付款
    伊已依約完成承攬工作，被告除曾交付一百三十萬元之定金外，其餘之工程款迄
    未給付，且被告等於訂約時經濟已陷於困境，明知無法付款，猶與自訴人統禹公
    司訂約，自始即具有詐欺故意，為其主要論據。
三、訊據被告乙○○、丙○○固坦承有與統禹公司訂約成立鋼骨結構雞舍之工程合約
    書，原約定建造四間雞舍，嗣因土地不足而只建造三間，且僅支付定金一百三十
    萬元等情，惟均堅決否認有詐欺犯行，辯稱：伊等委託自訴人統禹公司承攬鋼骨
    結構雞舍興建工程，工程款總金額共為五百零四萬一千九百六十元，而當時伊等
    在合庫及農民銀行帳戶內之存款分別有二百三十四萬餘元至五百八十萬餘元及一
    百餘萬元至一百六十九萬元間，且伊等又另外準備向中租迪和股份有限公司辦理
    申請貸款，後來因自訴人統禹公司無法提供發票，致未能核貸，而自訴人統禹公
    司所完成之雞舍亦有未完成及有瑕疵部分，伊等自得請求減少報酬，故二造間實
    有會算工程款之必要，待工程款確定後伊等自會給付，伊等並無詐欺之犯意等語
    。
四、經查：
（一）上訴人統禹公司與被告間關於承攬鋼骨結構雞舍工程之款項中，被告於訂約時
      已給付一百三十萬元定金，此為雙方所不爭執，並有乙○○以電匯方式給付上
      開金額至該公司代表人庚○○前配偶戊○○帳戶之存摺影本一紙在卷可稽，自
      屬真實。而乙○○於八十八年間有相當財力可給付部分工程款項，亦據其提出
      台灣省合作金庫東台南支庫及中國農民銀行新市分行之活期儲蓄款存摺影本各
      一本附卷可參（見原審卷第六十頁、第六九頁以下、至第七九頁），足證被告
      等於訂約當時之經濟能力並無無法支付工程款項之情形。其次，被告所稱其餘
      工程款項準備向中租迪和股份有限公司申請貸款一節，亦據該公司以書面答覆
      確有其事，惟因該公司與乙○○間往來額度已滿，且乙○○告知新建廠房部分
      無法開立發票，因而遭該公司退件無法核貸，且被告乙○○依一定清償計劃還
      款，迄今依約履行等情，亦有中租迪和股份有限公司之覆函所出具之證明書可
      憑（見原審卷第一三二頁、第二０九頁），足見被告於本件工程興建時，經濟
      狀況尚屬正常，且被告至目前為止，尚正常經營沙田農場從事雞隻飼養及販賣
      工作，並有自八十六年五月間起與鄉美食品股份有限公司（以下簡稱鄉美公司
      ）間成立白肉雞合作飼養契約書及飼養成績表足考（見本院卷第二七頁至第三
      二頁）。是難認被告於訂約之初，即有不法所有之意圖，而對上訴人統禹公司
      施用詐術，上訴人統禹公司當初訂約時顯己對於被告經濟能力及信用情形有相
      當之考量而承攬本件工程，非因被告施以詐術而陷於錯誤甚明。況依修正前民
      法第五百十三條規定，自訴人統禹公司對其工作所附定作人之不動產尚有法定
      抵押權，被告等亦無施詐之必要。
（二）本案二造對於雞舍興建工程之款項總金額迭生爭執，上訴人統禹公司主張興建
      之三棟雞舍，每棟興建費用鐵厝及鋼板部分各為三百四十七萬三千三百三十元
      ，土水部分每棟各為一百五十六萬八千六百三十元，每棟單價合計為五百零四
      萬一千九百六十元，乘以三棟故總工程款為一千五百十二萬五千八百八十元，
      扣除被告已給付定金一百三十萬元，剩餘款項乃由被告丙○○再簽發一千三百
      萬元本票支付。被告則稱三棟全部總金額為五百零四萬一千九百六十元，因工
      程尚有部分未完工及有瑕疵，故需經過會算才願給付其餘款項。按二造間就上
      開工程簽有工程合約書，此為雙方不爭之事實，並有上訴人統禹公司及被告所
      提出之合約書正本一份在卷可憑，而雞舍共興建三棟，亦為被告所自承，上揭
      合約書中雖未明確記載總工程款之金額，然依其中訂貨合約所載鐵厝、鋼板及
      土水之費用，均以棟為計算單位，且每棟為五百零四萬一千九百六十元，足證
      總工程款項應係一千多萬元，此由被告丙○○尚簽發一千三百萬元本票交付自
      訴人可為明證（被告雖稱本票係被脅迫所簽發，然自訴人統禹公司代表人庚○○取得本票時曾偕同戊○○往訪甲○○，欲以本票質押調借三百萬元，甲○○
      乃透過其下屬丁○○以電話向被告乙○○求證，乙○○稱本票無問題，此業據
      丁○○及甲○○證述屬實，所稱脅迫云云，尚屬片面之詞），惟上訴人統禹公
      司所為雞舍工程尚有部分未完工及有瑕疵，土水部分事後被告找來他人另行施
      工，亦據被告提出雞舍照片十三張及估價單一紙為證，是本案應係雙方事後對
      於工程金額及施工情況有所出入，致被告未依約給付其餘款項，尚難因此即推
      定被告於訂約當時自始具有不法所有之詐欺意圖。而上訴人統禹公司除指訴被
      告未給付剩餘工程款，上訴人因而受有損害外，並未提出任何有關被告如何自
      始意圖不法所有而以詐術陷其於錯誤使上訴人統禹公司為被告施作雞舍之證據
      以憑調查，所為被告詐欺之片面指訴，即難遽採為不利於被告之認定，且上訴
      人統禹公司亦負有自行評估被告信用及經濟能力之義務，上訴人統禹公司既因
      依其對被告經濟情況之瞭解，信賴被告應有屆期清償之能力而為財產上之任意
      處分，顯非由於被告施行欺罔致陷於意思表示不自由而為給付，自難僅因被告
      事後發現工程有瑕疵不願給付款項，即以詐欺罪相繩，被告事後未依約履行，
      縱屬有違誠信，但民事債務人應依誠實信用原則履行債務，根據一般交易常態
      ，乃係當事人間不待積極承諾當然具有可信賴性之事實，除非債務人另以不法
      手段誤導債權人對債信風險之判斷，尚不能因債務人表示必將依約履行而謂致
      債權人陷於錯誤，是本件應屬工程瑕疵所生之民事糾葛，與詐欺罪之構成要件
      尚屬有間。
（三）自訴人統禹公司雖又以被告只給伊一百三十萬元，說要貸款後給伊款項，不是
      以雞舍要辦理貸款的等語，且以被告根本沒有清償能力，找了一大堆理由作搪
      塞，且向中租迪和公司有借很多貸款要付，他根本無法付款等語，惟查被告約
      有三十萬雞隻，每二個月一循環，扣掉成本，寶福農牧公司每月要付二百萬元
      給與被告，且匯入被告帳戶內，有沙田農牧場飼養成績表可按，亦經證人即寶
      福農牧公司負責台南縣之員工吳相近證述在卷（見本院卷一第二０六頁、九十
      年八月十四日訊問筆錄）。另自訴人戊○○亦直陳第一棟雞舍於八十八年五月
      間完工，完成第一棟時，被告並未付錢，是因大成公司說被告沒有問題，才再
      興建等語（見本院卷一第二二六頁），顯見自訴人係因聽信大成公司而繼續施
      建其餘二棟。又證人即大成公司之職員己○○亦於本院傳訊時到庭陳稱：在八
      十六年十一月即開始向被告買雞，一直到今日，八十六年、八十七年買雞二十
      萬隻，一隻六十元，一年分五批給伊公司，總共多少錢伊不知道，．．大概一
      年要給他一千萬元等情（見本院卷二第十三頁）。且有被告丙○○與鄉美公司
      之白肉雞合作飼養契約書、丙○○飼養成績表各乙份附卷可稽（見本院卷二第
      二十頁至第二六頁、第二七頁至第三三頁），顯見被告飼養雞隻獲利能力尚佳
      。縱被告嗣後屢以工程瑕疵、或藉詞未完成拒絕履約付款，或稱雞舍總價係五
      百零四萬元，或辯稱面額一千三百萬元之本票係因庚○○如何之恐嚇所取得云
      云，有意賴債不講誠信，亦非可遽認被告自始即無支付能力，而向自訴人施用
      詐術，使自訴人公司陷於錯誤而訂約。
五、此外，復查無其他積極證據足證被告有何詐欺犯行，被告犯罪尚屬不能證明，揆
    諸前揭說明，原審就統禹公司自訴被告等詐欺部分為無罪之諭知。本院經核認事
    用法俱無不合，上訴人統禹公司上訴意旨，指摘原判決不當，並無可取，為無理
    由，應予駁回。
六、上訴人統禹公司經合法傳喚無正當理由不到庭，不待其陳述逕行判決。
參、關於自訴不受理部分：
一、按犯罪之被害人得提起自訴；又不得提起自訴而提起者，應諭知不受理之判決。
    。刑事訴訟法第三百十九條第一項、第三百三十四條分別定有明文。又刑事訴訟
    法所定得提起自訴之被害人，係指因犯罪而直接被害者而言。依法組織之公司被
    人侵害，雖股東之利益亦受影響，但直接受損害者究為公司，當以該公司為直接
    被害人；又「刑事訴訟法上所稱之犯罪被害人，係指因犯罪而直接受害之人而言
    。上訴人所訴之事縱然屬實，其直接被害人係屬士心企業有限公司，而非該公司
    負責人之上訴人，上訴人依法不得提起自訴，原審因認第一審就上訴人提起之自
    訴諭知不受理之判決為無不合，而駁回上訴人之上訴，尚無違誤。」最高法院二
    十五年度上字第一三０五號、六十八年度台上字第二一四號著有判例可資參照。
二、查本件鋼骨結構雞舍三棟係上訴人庚○○負責之統禹公司（尚未解散清算）與被
    告乙○○間成立承攬契約，有被告所提之工程合約書乙份附卷可稽。是依上訴人
    即自訴人戊○○既非契約之當事人，本件之直接被害人為統禹公司，上訴人戊○○並非本件之直接被害人，其自訴被告乙○○、丙○○，依上揭法文及實務意旨
    ，即有不合，原審不察，遽予無罪之諭知，自有未洽，上訴人戊○○上訴意旨，
    指摘原判決不當，雖不足採，惟原判決既有可議，自應由本院將原判決關於上訴
    人戊○○自訴被告二人部分撤銷改判，並諭知不受理之判決。
據上論結，應依刑事訴訟法第三百六十九條第一項前段、第三百六十四條、第三百六
十八條、第三百三十一條後段、第三百三十四條、第三百四十三條、第三百零一條第
一項，判決如主文。
中    華    民    國      九十一      年      六      月      十九      日
                      臺灣高等法院臺南分院刑事第三庭
                                      審判長法官  黃    崑    宗
                                            法官  葉    居    正
                                            法官  莊    俊    華
右正本證明與原本無異。
不得上訴。
                                      法院書記官  廖    明    娟
中    華    民    國      九十一      年      六      月     二十一     日
